【裁判字號】    87,易,1960
【裁判日期】    890224
【裁判案由】    詐欺
【裁判全文】
臺灣士林地方法院刑事判決                        八十七年度易字第一九六○號
    公  訴  人  臺灣士林地方法院檢察署檢察官
    被      告  庚○○
    選任辯護人  李志澄
                林美伶
右列被告因詐欺案件，經檢察官提起公訴（八十七年度偵字第四○五五號），本院判
決如左：
    主  文
庚○○共同意圖為自己不法之所有，以詐術使人將本人之物交付，處有期徒刑壹年。
    事  實
一、庚○○與甲○○（另案審理）基於犯意之聯絡，共同意圖為自己不法之所有，隱
    瞞甲○○無還款之意思，亦無如數還款之資力，於民國八十三年十二月間，由庚○○向丁○○佯稱甲○○欲借款週轉以塗銷其所有如附表所示之不動產上由大眾
    商業銀行股份有限公司（以下簡稱大眾銀行）所設定之抵押權及其民間借款，將
    於近期以該不動產向其他金融機構另行申辦貸款新臺幣（以下同）六千萬元後連
    本帶息返還，利息為月息二分，使丁○○信以為真，陷於錯誤而允諾借款，先於
    八十三年十二月十日在臺北市○○區○○路一三九號住處簽發面額一千六百八十
    萬元之支票一紙交由庚○○轉交劉淑貞，又接續於八十三年十二月二十九日至臺
    北市○○○路一一二號之中國信託商業銀行股份有限公司敦北分行（以下簡稱中
    國信託銀行），由庚○○代筆填寫單據匯款二千三百四十五萬零八百六十八元予
    大眾商業銀行股份有限公司（以下簡稱大眾銀行），共計四千零二十五萬零八百
    六十八元，庚○○並於八十四年一月二十七日將甲○○於南投縣竹山鎮農會（以
    下簡稱竹山農會）之存摺交付丁○○，佯稱貸款會直接匯入此帳戶，以取信於丁○○。嗣於八十四年二月三日以上開不動產向竹山農會申辦貸款四千萬元，迄同
    年月七日竹山農會核發貸款時，丁○○委由其弟戊○○前往與甲○○會同領款，
    甲○○竟以貸款額度太少為由撤銷該貸款；復又於八十四年四月十三日向竹山農
    會佯稱存摺遺失並申請補發，再於八十六年五月二十九日以上開不動產向竹山農
    會申辦貸款四千萬元，於同年月三十一日領得款項當日及次日（即八十四年六月
    一日），即經庚○○介紹借貸予其友人己○○，或清償其個人債務，另將其中三
    百五十萬元匯交庚○○，庚○○即將其中一百六十萬元充作利息給付予丁○○。
    嗣丁○○屢經催款未著，發覺受騙，庚○○即於八十四年七月七日簽發四張面額
    共一千三百九十萬元的支票交付丁○○，但屆期亦未能兌現。
二、案經丁○○訴請臺灣士林地方法院檢察署檢察官偵查起訴。
    理  由
一、訊據被告庚○○固不否認曾介紹甲○○向告訴人丁○○借款以償還原有貸款，並
    向竹山農會申貸四千萬元等事實，惟矢口否認涉有詐欺犯行，辯稱：其因友人介
    紹甲○○欲辦理不動產換貸，需款於換貸期間週轉，其乃介紹甲○○向告訴人借
    貸，約定月息二分，利息由告訴人分得百分之八十，由被告分得百分之二十，告
    訴人同意後，即簽發面額一千六百萬元之支票，其代甲○○收取清償王某的民間
    借款，其餘的錢是告訴人自己到其上班的中國信託銀行匯款，因告訴人視力不好
    ，故其代寫二張金額共二千三百四十五萬零八百六十八元之匯款單匯入大眾銀行
    償還上述貸款，被告並未取得分文，上開不動產於塗銷原抵押權後，再向竹山農
    會申請貸款四千萬元，並辦妥五千萬元之抵押設定，惟其因出國旅遊，故將相關
    資料交給告訴人，告訴人與甲○○間不知發生何糾紛，該筆借款因而延未解決，
    嗣因告訴人主張其所借出之金額中，有一千五百萬元係向親友所借，需有憑證以
    為說明，其方簽發一千五百萬元之支票作為證明云云。然查：
    (一)如附表所示不動產為甲○○於八十三年六月三十日所購入，其上原即設有抵押
      權，證人甲○○因欲辦理不動產換貸而經友人介紹認識被告一節，經證人甲○○於另案審理中陳明在卷（詳臺灣高雄地方法院八十六年度易字第六九九○號
      刑事案件第九八頁），且有土地登記謄本附卷可稽，故被告與甲○○間係因此
      次貸款始初相識，並非故舊好友可明。而告訴人經被告介紹後所貸借款項之用
      途在於清償甲○○個人之債務，並因之塗銷告訴人所有不動產上物之負擔等情
      ，亦為證人甲○○所不否認，故告訴人借貸之對象應為甲○○無疑。被告因代
      覓金主出資供甲○○週轉，並代洽金融機構辦理貸款手續而介入其中，唯其僅
      轉手借款，並無證據證明有先向告訴人借款入己，再出借予甲○○之必要，況
      其曾當甲○○之面將前揭竹山農會之存摺交付予告訴人一事，亦經證人甲○○
      於另案審理中陳述明確（詳本院八十八年度易字第六二六號刑事卷宗所附八十
      八年六月一日訊問筆錄），被告於當場實無可能隱匿告訴人即為出資人之情；
      另於八十四年二月七日竹山農會第一次擬核發貸款之時，丁○○委由其弟戊○○前往與甲○○會同領款，甲○○竟以貸款額度太少為由撤銷該貸款，戊○○
      在農會外即與甲○○發生爭執，並要求甲○○與告訴人通電話一節，為證人戊○○證述在卷（詳本院八十八年三月一日訊問筆錄），即證人甲○○亦不否認
      曾與戊○○會面等情（詳本院八十八年八月三十一日訊問筆錄），甲○○如不
      知告訴人為其債權人，何需於撤銷貸款之時，以電話與告訴人聯絡，故堪認被
      告已向甲○○表明出資人為何，證人甲○○竟堅稱其借貸之對象為被告，被告
      再向何人借貸非其所問，故其並未積欠告訴人款項云云，實屬無稽，不可採信
      。
    (二)又經證人戊○○於本院調查中證稱其最早係聽說可貸六千萬元，不知為何變成
      四千萬元，以致貸不成等語（詳本院八十八年八月三十一日訊問筆錄），其迄
      八十四年二月七日欲往竹山農會領款時，始與甲○○初次見面，故其有關可貸
      六千萬元之認知當係自其姊即告訴人處獲知被告之言，核與證人甲○○所述被
      告曾告知可貸六千萬元等語相符。查甲○○所有如附表所示之不動產坐落於高
      雄市，何以竟捨當地之金融機構而向位於南投縣之竹山農會辦理貸款，衡情應
      係經人介紹並比較可貸額度後所為之選擇，此經證人即曾轉介本案之代書鍾正
      凱於本院調查中對所詢為何挑選竹山農會一節，答稱：「可能估價的問題，而
      且本件是被告處理。」（詳本院八十八年十月時四日訊問筆錄）等語可資為佐
      ，故竹山農會應係經被告比較後，認為可貸額度較寬之金融機構。然查甲○○
      前後二次向竹山農會申請貸款所核准之款項均為四千萬元，有相關貸款資料在
      卷可考，如被告於借款前曾告知告訴人該事，告訴人當無允諾借款之可能；又
      如被告曾於八十四年二月七日戊○○前往竹山農會領款前告知告訴人該事，告
      訴人亦無對其餘借款、利息部分如何獲償未加追問之理，可徵告訴人自始即相
      信被告所稱上開不動產可貸得六千萬元，本息獲償不成問題云云，始同意借貸
      四千餘萬元之鉅款。被告當時任職於中國信託，平日即從事於貸款相關業務，
      其雖無法預知確實核貸之價額，然對房貸市場行情應有相當之認知，應無差距
      達二千萬元之可能，其竟向告訴人訛稱該等不動產可貸得六千萬元云云，使告
      訴人誤信所借款項可如數取回而交付金錢，被告有施用詐術之行為，可堪認定
      。
    (三)又被告介紹甲○○向告訴人借款償還大眾銀行之貸款二千三百四十五萬零八百
      六十八元及民間借款一千六百萬元，共計四千零二十五萬零八百六十八元，此
      經被告坦認不諱，並有告訴人之支票、存根、存摺、取款憑條、匯款單等影本
      附卷可稽，告訴人稱此外尚有十七萬六千元、十一萬九千三百八十五元、四十
      五萬元之支票亦交由被告兌現，然並未能舉出被告簽收或兌領之證據，故尚難
      認定為真。惟就雙方所不爭執之四千零二十五萬零八百六十八元部分而言，如
      以被告所稱之月息二分計算，則如第一次貸款成功，告訴人可於八十四年二月
      七日取回借款，其利息約為四十八萬一千一百三十九元（其中八十三年十二月
      十日借款一千六百八十萬元部分，迄八十四年二月七日共歷二十九日，利息為
      三十二萬四千八百元，另於八十三年十二月二十九日借款二千三百四十五萬零
      八百六十八元部分，迄八十四年二月七日共歷時十日，利息約十五萬三千三百
      三十九元），並以被告主張甲○○所交付之三百五十萬元中有一百九十萬元給
      付與仲介人等情觀之，則於八十四年二月七日竹山農會原擬核發第一次貸款之
      日，甲○○需具有約四千二百六十三萬餘元之資力，始能依約清償其向告訴人
      借款之本息，每增加一個月，利息增加八十萬五千餘元，如迄八十四年五月三
      十一日竹山農會第二次核發貸款之時，甲○○即需有四千五百六十餘萬元之資
      力甚明。然被告與證人甲○○前後二次向竹山農會辦理之貸款額度均為四千萬
      元，用以清償告訴人借款之本金已有未足，遑論及其他。復參以證人甲○○原
      即有債務四千餘萬元，於八十四年五月二十九日向竹山農會換貸得款四千萬元
      後，僅付息三月即無力續繳，該不動產亦因之遭受強制執行等情，亦經證人甲○○於另案審理中陳明無訛，益見證人甲○○經濟之困窘，並無資力如數清償
      向告訴人所借款項，此當為被告媒介甲○○向告訴人借款時所明知，其竟向告
      訴人表示甲○○僅需於換貸期間借款週轉，迄重新申請之貸款核發後即可清償
      ，並交付甲○○之存摺以資取信，使告訴人信以為真，陷於錯誤而貸支款項，
  告訴人有詐欺之主觀犯意，應堪認定。
    (四)被告對本院所詢介紹告訴人、竹山農會予甲○○有何代價一節，答稱：「告訴
      人當初約定：若甲○○辦理貸款時，將自利息中的百分之二十提供予我，而王
      因為當時有欠錢，並未承諾提供我好處。」等語（詳本院八十八年七月十三日
      訊問筆錄），似表示其介入該事係因協助告訴人運用資金，故可自告訴人處獲
      得代價，如告訴人未獲清償，對其亦無好處；然經告訴人否認曾有給付部分利
      息予被告之約定，且甲○○於八十四年五月三十一日貸得四千萬元後，隨即於
      次日匯款三百五十萬元予被告，為被告所自承，核與證人甲○○所述相符，並
      有匯款申請書代收入傳票影本一紙存卷可按，與被告前開未自甲○○處獲得好
      處之詞已有未合，如被告對於甲○○之第二次貸款均未介入，亦不知情，則甲○○何有突如其來給付其三百五十萬元之可能。又據證人即前後二次於向竹山
      農會申請貸款時，代辦設定抵押權、相關貸款手續之代書乙○○於本院調查中
      陳稱：「自始至終辦貸款我均是同被告聯絡。」，對所詢取得貸款當日有無與
      被告通電話一節，答稱：「有，我是問被告他個人的帳號。」，對所詢該通電
      話有無談到其他貸款之事，答稱：「沒有。」等語（詳本院八十八年十一月五
      日訊問筆錄），可徵被告對於第二次辦理貸款之事確係知情，否則於證人乙○○突然詢問其帳號時，何以未有懷疑，且明知甲○○之竹山農會存摺已交由告
      訴人保管，對於甲○○何以能領取貸款，亦未為質疑，遑論及追問貸款之流向
      。故被告辯稱其係於八十四年六月一日收到三百五十萬元時，始知有第二次貸
      款之事，洵無可採。
    (五)至被告以事先已將存摺、印章交予告訴人保管，並告知其於第一次預定核發貸
      款時間前往竹山農會領款，故無詐欺之意云云。然經告訴人否認於存摺外，曾
      收受甲○○之印章，即證人甲○○亦未言及曾將印章交付告訴人之事；如上開
      存摺、印章均由告訴人保管中，則其隨時可自其中提領款項，洵無於八十四年
      二月七日會同甲○○前往竹山農會之必要。且若被告確於事前已將甲○○之存
      摺、印章均交付予告訴人，顯已知悉貸款金額不及應給付告訴人之本息，否則
      甲○○將如何提領其餘之金額。又以一般金融機構貸款習慣，貸款額度約為設
      定最高限額抵押權額度之八成，故甲○○於八十四年二月三日設定五千萬元抵
      押權、對保之時，均已確知竹山農會核准之貸款額度為四千萬元，其竟於八十
      四年二月七日領款時，表示僅貸得四千萬元，於其並無好處，而拒絕貸款，顯
      係不欲戊○○當場將四千萬元提走，其無向告訴人清償借款之意思，彰彰明甚
      。
    (六)再查，雖證人甲○○陳稱其係欠被告錢，故依被告之指示而匯款予己○○後已
      未積欠被告款項云云。果屬真實，則己○○應係欠被告款項，應向被告清償，
      惟經證人甲○○於本院調查中陳稱：「邱（振明）目前有給我一萬個納骨塔位
      ，因為當時我向他討債，他還不出來，就給我一萬多個納骨塔位讓我去賣，賣
      得的錢就用來抵欠款，我賣了一百多個塔位，：：：」、「（問：剩下的納骨
      塔如何處理？）我有向被告表示可以處理丁○○的債務。」等語（詳本院八十
      八年十一月五日訊問筆錄），核與證人己○○於另案調查中所證有將納骨塔位
      抵押予甲○○等情相符（詳臺灣高雄地方法院八十六年度易字第六九九○號刑
      事卷附八十六年十一月二十四日訊問筆錄），足見甲○○尚有向己○○催討款
      項，亦有以納骨塔位抵償積欠告訴人借款之意，與其前述之言扞格不入，而難
      認定其所述：係欠被告錢，故依被告指示匯款予己○○作為對被告之清償云云
      為真，是證人甲○○於貸得四千萬元後，其中依己○○之指示匯予辛○○、李
      秀貞、林俊榮等人部分，應係己○○與甲○○間之借貸關係，堪予認定。證人
      己○○雖於本案中經傳拘未著，然其對於向甲○○借款之源始，業於另案調查
      中陳稱：「：：：我透過庚○○向甲○○借三千五百萬元，並已取得款項，但
      因我自己的貸款尚未下來，所以尚未還甲○○。」、「初期庚○○居間聯絡，
      後來因我與甲○○住近，所以我們直接聯絡。」等語（詳臺灣高雄地方法院八
      十六年度易字第六九九○號刑事卷附八十六年十月二十四日訊問筆錄）。被告
      雖否認上情，辯稱其未介入該事，然其於甲○○第一次貸款未成後，曾與竹山
      農會總幹事丙○○遠赴屏東察看己○○之納骨塔，此不惟經證人己○○於另案
      調查中證稱：「（問：李水柱與庚○○有無到你屏東的納骨塔去看過？）有，
      八十四年三月底、四月初有去看過，最少二次。」等語（同前訊問筆錄），參
      以證人李水柱於另案調查中所證被告帶其去屏東看納骨塔，雖己○○在場，但
      其並不認識等語大致相符（同前刑事卷附八十六年十一月五日訊問筆錄）。足
      見被告嗣又介入己○○所經營之納骨塔貸款之事，於己○○貸款未著、需款孔
      急之時，竟建議甲○○先將貸得之款項借予己○○，置告訴人之債務於不顧，
      與甲○○不欲清償對告訴人之借款之心態謀合，可徵其確有詐欺之主觀犯意。
    (七)被告辯稱所收到甲○○所匯寄之三百五十萬元其中之一百九十萬元已給付予仲
      介人云云，然除經證人鍾正凱於本院調查中證述其獲悉甲○○貸款之事，曾找
      一位認識竹山農會總幹事之吳先生介紹甲○○向竹山農會貸款，被告曾於八十
      四年六月初拿出一百九十萬元予仲介人，其本身分得二十萬元，其餘款項由吳
      先生、林小姐分配，不知各拿多少、有無分完等語（詳本院八十八年十月十四
      日訊問筆錄），可證其中二十萬元交付予鍾正凱。其餘款項達一百七十萬元，
      數目非微，應無任意給付他人之可能。被告如確有交付他人，何以對交付對象
      之姓名、聯絡方式均無所知，經本院再三詢問，均未能舉證證明之，是其此部
      分辯詞，尚難認定為真。
    綜上各節所述，本件事證可臻明確，被告犯行洵堪認定，應依法論科。
二、核被告庚○○所為，係犯刑法第三百三十九條第一項之意圖為自己不法之所有，
    以詐術使人將本人之物交付罪。被告與甲○○均明知如附表所示之不動產無法貸
    得六千萬元，且甲○○經濟困窘，並無資力如數清償向告訴人所借款項，竟仍由
    被告佯向告訴人表示甲○○於換貸期間需款週轉，迄重新貸得六千萬元後即可清
    償，使告訴人陷於錯誤，事後復相互推諉，拒不還款，被告與甲○○間有詐欺犯
    意之聯絡，行為之分擔，均為共同正犯，應就各共犯之所為負全部責任。爰審酌
    被告並無前科，有本院被告全國前案紀錄表一份存卷可考，其介入他人貸款事宜
    ，居間介紹借款，竟隱瞞甲○○無還款之意思，亦無如數還款之資力，訛稱甲○○以如附表所示之不動產可於近期內貸得六千萬元，返還本息無虞，使告訴人誤
    信為真而給付四千餘萬元之鉅款，迄今仍未獲償，且飽受被告與甲○○間推託之
    苦，所生損害重大，惟被告實際所獲利益僅有甲○○所付報酬部分，遠不及於甲○○得免除原積欠大眾銀行、民間債務共四千餘萬元之利，及被告犯罪後飾詞卸
    責，態度不佳等一切情狀，量處如主文所示之刑。
三、公訴意旨另以：被告又於八十四年一月二十七日將甲○○之竹山鎮農會存摺交付
    告訴人，佯稱貸款會直接匯入此帳戶，要告訴人放心，致告訴人於八十四年二月
    二十七日又分別自其帳戶及長子陳俊宇、次子陳冠宇帳戶共提領六百萬元，交付
    被告，因認被告另涉有詐欺罪嫌云云。訊據被告堅決否認曾收取該筆款項，辯稱
    ：該六百萬元係告訴人向中國人壽保險股份有限公司（以下簡稱中國人壽公司）
    購買年金保險所支出等語。經查：告訴人雖提出陳俊宇、陳冠宇等之存摺影本證
    明當日有提領款項，惟未能進而證明該等款項曾交付予被告。另告訴人之弟戊○○於八十四年四月二十七日向中國人壽公司投保五期新年金養老保險，當日繳付
    保險金額一百萬零一千元，於同年三月四日辦理保單貸款九十萬元，匯入戊○○
    之帳戶，同年七月二十四日解約，解約金八萬四千七百二十六元，匯入戊○○帳
    戶。另告訴人亦於八十四年四月二十七日向中國人壽公司投保五期新年金養老保
    險，當日繳付保險金額五百萬零五千元，於同年三月四日辦理保單貸款四百五十
    萬元，匯入告訴人之帳戶，同年七月二十四日解約，解約金四十二萬零四百九十
    八元，匯入告訴人帳戶，有該公司八十八年一月七日啟壽法字第○○一九號函
    及所附要保申請書、保險單貸款借據、解約申請書、帳戶細目等影本在卷可憑，
    渠等於八十四年二月二十七日所繳保險費金額即達六百餘萬元，與告訴人所主張
    之六百萬元數額相當，告訴人並未說明其係以何資金來源繳付該等保險費，除上
    開存摺影本外，亦未舉證證明有交付予被告之事實，故在推理上並非無從另為其
    他合理原因之假設，此部分即不能以告訴人之陳述做為論斷之證據，惟公訴人既
    以該部分與前開論罪科刑部分之事實有連續犯之裁判上一罪關係，故不就該部分
    另為無罪之諭知，附此說明。
據上論斷，應依刑事訴訟法第二百九十九條第一項前段，刑法第二十八條、刑法第三
百三十九條第一項，罰金罰鍰提高標準條例第一條前段，判決如主文。
本案經檢察官繆卓然到庭執行職務。
中     華     民     國     八十九     年     二     月     二十四      日
                                  臺灣士林地方法院刑事第一庭
                                      法  官  彭  幸  鳴
如不服本判決，應於判決送達後十日內，向本院提出上訴狀。
附錄本案論罪科刑法條：
刑法第三百三十九條第一項
意圖為自己或第三人不法之所有，以詐術使人將本人或第三人之物交付者，處五年以
下有期徒刑、拘役或科或併科一千元以下罰金。
附表：
┌──┬───────────────────────────────┐
│編號│不            動            產            標              示  │
├──┼───────────────────────────────┤
│ 一 │座落高雄市苓雅區○○○段一○八二號土地，面積零點五一九八公頃，│
│    │應有部分十萬分之一三二二                                      │
├──┼───────────────────────────────┤
│ 二 │門牌號碼高雄市○○○路五之六號房屋（建號一一○二八號）        │
│    │門牌號碼高雄市○○街一○一房屋（建號一一○○二號）            │
└──┴───────────────────────────────┘


司法院資訊處製作；財團法人民間司法改革基金會備份。
